【裁判字號】    92,台上,1657
【裁判日期】    920731
【裁判案由】    損害賠償
【裁判全文】
最高法院民事判決                              九十二年度台上字第一六五七號
    上  訴  人  甲○○
    訴訟代理人  周耀門律師
                王伊忱律師
    被 上訴 人  乙○○
右當事人間請求損害賠償事件，上訴人對於中華民國九十年十月二日台灣高等法院高
雄分院判決（八十九年度重訴字第二九號），提起上訴，本院判決如左：
    主  文
上訴駁回。
上訴訴訟費用由上訴人負擔。
    理  由
本件被上訴人主張：系爭坐落高雄市○○區○○段六小段六三七之二一五號、六三七
之二一一號土地︵下稱系爭土地︶，係被上訴人所有，上訴人竟於民國七十二年三月
二日，偽刻被上訴人印章，偽造被上訴人名義之建造執照申請委託書，持向高雄市工
務局申請建造執照，在系爭土地如原判決附圖所示斜線部分面積六九平方公尺︵即六
三七之二一一號土地二十平方公尺及六三七之二一五號土地四九平方公尺︶土地上建
造儲藏室一間使用，非法占用系爭土地，致被上訴人受有相當於租金之損害等情。爰
依侵權行為、所有權回復原狀之法律關係，求為命上訴人(一)將前開占用土地上之儲藏
室拆除，將土地交還被上訴人，(二)給付被上訴人新台幣︵下同︶九十二萬五千七百三
十三元及自起訴狀繕本送達翌日起加計法定遲延利息，(三)自八十九年三月十五日起至
拆除房屋之日止按月給付被上訴人一萬四千三百五十五元，並自九十年起依稅捐機關
每年公布公告現值核計地價總額依千分之十核課計征之全年地價稅額按年給付被上訴
人之判決︵原審判命上訴人將系爭土地如原判決附圖斜線部分之地上建物鐵架蓋石棉
瓦房屋一間拆除，回復原狀，將土地交還被上訴人。及命上訴人給付被上訴人十八萬
一千一百五十元二角，並自八十九年三月十六日起，至交還土地之日止，按月給付二
千八百七十一元。駁回被上訴人其餘之請求，上訴人就其敗訴部分，提起上訴︶。
上訴人則以：被上訴人在刑事案件審理時，並未就偽造印章占用系爭土地建造儲藏室
部分，提起附帶民事訴訟，刑事庭將此部分移送民事庭，程序不合。又系爭土地於兄
弟分產時，係由上訴人及訴外人林水吉、林水福三人分得，被上訴人並無權利，上訴
人非無權占用等語，資為抗辯。
原審依審理之結果，以：查上訴人於七十二年三月一日，未經被上訴人同意，擅自偽
刻「乙○○」之印章一枚，偽造乙○○名義之委託書、建造執照申請書各一件，於七
十二年三月二日，向高雄市政府工務局，就登記為被上訴人名義之系爭土地申請建造
執照，在系爭土地上建造儲藏室一間，因而觸犯偽造文書罪。經台灣高等院高雄分院
刑事庭判處有期徒刑十月，減為有期徒刑二月又十五日，有八十九年上更(二)字第二十
三號刑事判決正本可稽，並經調閱上開刑事案相關卷證審認無訛︵原審卷四三頁︶。
被上訴人於前開刑事案件審理中之八十九年三月十五日提起附帶民事訴訟，請求上訴
人及訴外人林楊美珠連帶給付被上訴人及林水吉、林水福各五千九百萬元及法定遲延
利息，其起訴狀內已載明：「甲○○、林楊美珠於大樓興建期間之七十二年三月一日
，未經乙○○同意，偽刻乙○○之印章及偽造委託書，委請許仲川建築師事務所，就
已登記乙○○所有之高雄市○○區○○段第六三七之二一一號、六三七之二一五號土
地，向高雄市政府工務局申請建造儲藏室，使公務員為不實登載，足以生損害於乙○
○及公務機關。」︵八十九年度附民字第五三號卷第三頁︶。而上訴人觸犯上開偽造
文書罪部分，既經刑事庭判決有罪，刑事庭將被上訴人之附帶民事訴訟，裁定移送民
事庭審理，依法並無不合，上訴人抗辯刑事庭移送程序不合，顯不足採。又被上訴人
於刑事庭提起附帶民事訴訟時，係依侵權行為之法律關係請求上訴人賠償五千九百萬
元，其於移送原審法院審理後，減縮為九十二萬五千七百三十三元，又追加依所有權
回復原狀之法律關係請求上訴人將系爭土地上之儲藏室拆除，將土地交還被上訴人︵
原審卷二七二至二七四頁︶，經核其請求之基礎事實同一，依民事訴訟法第二百五十
五條第一項第二款之規定，應予准許。次查被上訴人前開主張之事實，業據其提出土
地登記謄本、地價謄本、八十九年度上更(二)字第二三號刑事判決正本為證，並經原審
法院調閱上開刑事卷證審認無訛︵原審卷四至十一、四三、一一七至一二五頁︶，復
經原審法院會同高雄市政府地政處三民地政事務所人員履勘現場，製有勘驗筆錄及測
繪現場之複丈成果圖附卷可稽︵原審卷二０六至二一一、二四四頁︶。上訴人雖抗辯
系爭土地於兄弟分家時，係由上訴人及林水吉、林水福三人取得，尚未辦理所有權移
轉登記，上訴人有權使用系爭土地，被上訴人並無權利云云。然系爭土地現登記為被
上訴人所有，有系爭土地之登記謄本可按。又系爭六三七之二一一號、六三七之二一
五號土地面積二十七坪登記為被上訴人所有︵按六三七之二一一號土地面積為二四平
方公尺，六三七之二一五號土地面積為五五平方公尺，自六三七之二一五號分割出之
六三七之二九二號土地面積為十平方公尺，合計為八十九平方公尺，即二六‧九二二
五坪，詳見原審卷一一七至一一九頁土地登記謄本︶，地目為溝地，該土地與同段六
三七之一九號、六三七之二０號、六三七之二一號合計約三百四十坪土地中之二百三
十六坪土地，原係整體一塊地，為兩造及林水吉、林水福等四兄弟所共資購得，信託
登記於上訴人名下，上訴人於六十二年間，將其中二十七坪即六三七之二一一號、六
三七之二一五號土地登記為被上訴人所有，該二十七坪土地位置恰在一整塊土地凹陷
部分，有上訴人提出之平面圖可按︵見上開刑事更(二)卷第五九頁、原審卷一０五頁︶
。上訴人於六十九年、七十年間，擬將上開二百多坪土地興建十二層大樓時，因被上
訴人先前不同意兄弟間分產方式，被上訴人所有上開二十七坪土地，溝地地目本可變
更地目合建大樓，但並未變更為建地，且未參加大樓興建一事，亦經上訴人於前開刑
事案中陳明。該登記為被上訴人所有之二十七坪土地恰在整筆土地凹陷處，且其一面
緊鄰興建完成十二層大樓牆壁，依經驗法則，該二十七坪土地因受面積及位置限制，
而無法再行單獨興建十二層大樓，自影響減損該二十七坪土地原有之價值甚鉅，被上
訴人非至愚，當知利害關係，茍上訴人與被上訴人雙方相處和睦，互有來往，上訴人
向被上訴人就一併合建說項時，被上訴人豈有不同意之理？且證人即兩造同父異母兄
弟林水龍於前開刑事案審理時證稱：在甲○○蓋大樓時，我有去找他，告訴他要先去
找乙○○談，不然不要動乙○○應分得的地，因為你們感情不好，當時他有告訴我，
水旺的地有留下來未合併蓋大樓等語。足見兩造間已因感情不睦，互不往來，上訴人
興建十二層大樓時，故意將登記被上訴人名下之二十七坪土地排除在合併興建大樓之
列，而不管該二十七坪土地會因未合併興建大樓而大幅減損其原來之價值已明。上訴
人雖抗辯六十八年間，兄弟分產協議屏東市○○○○路十二號基地為一份，由被上訴
人分得其基地及地上房屋，高雄市○○段土地二三六‧三坪分為三份，由其自己及林
水吉、林水福分得云云。然被上訴人始終反對該分產方式，堅求其應得二分之一，致
兄弟四人間無法協議分產等情，並據上訴人於刑事案審理時供述綦詳。系爭土地登記
為被上訴人所有，上訴人未經被上訴人同意，擅自偽刻被上訴人印章，偽造建造執照
申請委託書，申請建造儲藏室之事實，有上開委託書、土地登記謄本及證人林水龍之
證言可證，並經調閱刑事卷證審認無訛，堪信為真實。上訴人抗辯系爭土地係兄弟協
議分產時由其分得一節，不足採取。上訴人聲請再調閱刑事卷及履勘現場，並無必要
。上訴人既未經被上訴人同意，偽造被上訴人印章，申請建造執照，在系爭土地如原
判決附圖所示斜線部分面積六十九平方公尺建造鐵架蓋石棉瓦儲藏室一間，無權占用
系爭土地，被上訴人依侵權行為之法律關係，請求上訴人拆除該鐵架石棉瓦儲藏室，
回復原狀，將土地交還被上訴人，並賠償相當於租金之損害，核屬有據，應予准許。
惟系爭土地位於大樓後面，所建鐵架石棉瓦儲藏室，僅作儲藏雜物之用，利用價值不
高，被上訴人請求依申報地價年息百分之十計算損害金，顯屬過高。經斟酌系爭土地
位於大樓後面巷內，並非商業區，經濟價值不高，且係作為儲藏室使用等情，認以申
報地價年息百分之二計算較為合理。被上訴人請求起訴前五年內之損害金共計十八萬
一千一百五十七元二角，每月損害金二千八百七十一元︵詳如原判決附表計算書記載
︶部分，核屬有據，超過部分，不應准許。被上訴人請求上訴人將系爭土地如原判決
附圖所示斜線部分，面積六十九平方公尺之地上建物拆除，將土地交還被上訴人，及
給付被上訴人損害金十八萬一千一百五十元二角，並自八十九年三月十六日起，至交
還日止，按月給付二千八百七十一元，為有理由，因而就此部分判決准許被上訴人之
請求，經核於法並無違背。上訴論旨，就原審取捨證據、認定事實之職權行使，指摘
原判決其敗訴部分不當，求予廢棄，非有理由。
據上論結，本件上訴為無理由，依民事訴訟法第四百八十一條、第四百四十九條第一
項、第七十八條，判決如主文。
中      華      民      國    九十二    年      七      月    三十一    日
                              最高法院民事第二庭
                                  審判長法官  曾  桂  香
                                        法官  劉  延  村
                                        法官  劉  福  聲
                                        法官  黃  秀  得
                                        法官  李  彥  文
      右正本證明與原本無異
                                              書  記  官
中      華      民      國    九十二    年      八      月     十二     日
                                                                        Ｌ


司法院資訊處製作；財團法人民間司法改革基金會備份。
